臺灣基隆地方法院民事判決  
110年度簡上字第41號
上  訴  人  林正鈞  


訴訟代理人  謝彥安律師(於民國110年11月15日終止委任)
            詹睿宇律師
被  上訴人  莊永發  




上列當事人間請求塗銷抵押權登記事件，上訴人對於中華民國11
0年5月26日本院109年度基簡字第1405號第一審簡易判決，提起
上訴，本院合議庭於110年11月15日言詞辯論終結，判決如下：
    主  文
原判決廢棄。    
被上訴人應將坐落新北市○○區○○段000000000○000000000地號土
地(權利範圍均為1/1)及同區段00000-000建號建物(權利範圍：
全部）(下稱系爭不動產)，於民國90年7月20日以新北市○○區地○
○○○00○○地○○000000號收件，擔保債權總金額最高限額新臺幣(下
同)50萬元，權利人莊永發，債務人及義務人為郭木義之抵押權(
下稱系爭抵押權)登記，予以塗銷。
第一、二審訴訟費用由被上訴人負擔。 
     事實及理由
一、上訴人於原審起訴主張：系爭不動產原為訴外人郭瑞章所有
    ，90年7月間，郭瑞章、郭木義以郭木義為借款名義人，透
    過「台朔當舖」介紹向被上訴人借款50萬元，借款期間3個
    月，並以郭木義為債務人及設定義務人、被上訴人為抵押權
    人，設定系爭抵押權，擔保債權總金額最高限額50萬元，權
    利存續期間自90年7月6日至90年10月5日，嗣郭瑞章告稱借
    款已清償。又，系爭抵押權所擔保之債權請求權應於90年10
    月5日起算消滅時效15年，並加計消滅時效完成後之5年，則
    民法第881條之5所稱被上訴人應實行系爭抵押權之末日即為
    110年10月6日。然查，被上訴人20年餘迄今從未實行系爭抵
    押權，已超過110年10月6日，故應予塗銷系爭抵押權；上訴
    後補陳：退步言，上訴人（或訴外人郭瑞章）從未向被上訴
    人借款，應由被上訴人舉證有債權存在及交付借款之積極事
    實，否則系爭抵押權即失所附麗，應予塗銷。為此依民法第
    767條中段規定提起本件訴訟，並於原審聲明：被上訴人應
    將系爭抵押權登記予以塗銷。
二、被上訴人答辯:系爭抵押權純粹係擔保郭木義向伊借款30萬
    元。郭木義除提供系爭不動產供伊設定抵押權，另外交付乙
    紙發票人為郭木義、郭瑞章，發票日期為90年7月6日，面額
    30萬元之本票，當時郭木義有答應借的款項1個禮拜要還，
    但屆期人就不見了，因為係好朋友借的，而且有展延清償，
    時間久了伊就忘了。伊於本院一審判伊勝訴後，有去催討，
    故伊要主張時效中斷，另伊最近會去聲請拍賣抵押物等語。
三、原審對於上訴人之請求，為上訴人全部敗訴之判決。上訴人
    對原判決不服提起上訴。並聲明：㈠原判決廢棄。㈡被上訴人
    應將系爭抵押權登記予以塗銷。㈢第一、二審訴訟費用由被
    上訴人負擔。被上訴人則答辯聲明：上訴駁回。
四、本院之判斷：
　㈠系爭不動產原係訴外人郭木義所有，郭木義於90年7月20日以
    郭木義為債務人及設定義務人，設定最高限額50萬元抵押權
    （即系爭抵押權）予被上訴人。嗣系爭不動產由郭瑞章繼承
    取得，上訴人再於109年8月7日因買賣而取得，上訴人現為
    系爭不動產之所有人，有上訴人提出系爭不動產登記第一類
    謄本及本院依職權調取系爭不動產異動索引查詢資料在卷可
    稽。
　㈡按稱最高限額抵押權者，謂債務人或第三人提供其不動產為
    擔保，就債權人對債務人一定範圍內之不特定債權，在最高
    限額內設定之抵押權。最高限額抵押權所擔保之債權，以由
    一定法律關係所生之債權或基於票據所生之權利為限。民法
    第881條之1第1項、第2項定有明文（按：民法第881條之1 
    至第881條之17，雖係96年3月28日公布增訂，並自公布後6 
    個月即96年9月28日開始施行，然依同年3月28日公布、同年
    9 月28日施行之民法物權編施行法第17條規定，除民法第88
    1條之1第2項、第881條之4第2項、第881條之7等規定外，上
    揭規定均有溯及適用之效力）。準此，本件系爭抵押權之設
    定時間在上開民法第881條之12修正施行前，仍有該條文之
    適用。而最高限額抵押契約定有存續期間者，如其期間業已
    屆滿，應認將來已確定不再發生債權，則原擔保之存續期間
    內所可能發生之債權，如已確定不存在，依抵押權之從屬性
    ，應許抵押人請求塗銷抵押權設定登記。
　㈢又請求權，因15年間不行使而消滅；消滅時效，自請求權可
    行使時起算，民法第125條前段、第128條前段定有明文。據
    被上訴人於本院準備程序期日所自陳，系爭抵押權係擔保郭
    木義向其借款30萬元而設定，而依該債權之性質，並無不能
    即時履行之情事，亦無法律特別規定，酌以被上訴人陳稱系
    爭借款郭木義原答應1星期要還，嗣後有展期清償，而上訴
    人則於原審陳稱系爭借款係90年7月郭木義父子會同經台朔
    當舖介紹向被上訴人所借，借款期間3個月（見原審卷第49
    頁），衡以系爭抵押權設定內容關於權利存續期間係約定自
    90年7月6日至90年10月5日，則本件抵押權所擔保之借款債
    權請求權，應可認定至遲於105年10月5日即屆滿15年。
　㈣次依民法第881條之15規定，最高限額抵押權所擔保之債權，
    其請求權已因時效而消滅，如抵押權人於消滅時效完成後，
    5年間不實行其抵押權者，該債權不再屬於最高限額抵押權
    擔保之範圍。故抵押權因其所擔保債權請求權之消滅時效完
    成及5年除斥期間之經過，即歸於消滅。又消滅時效有中斷
    或不完成之問題，除斥期間則否，即權利人若未在除斥期間
    未經過前行使其權利，俟期間經過，權利歸於消滅。換言之
    ，如抵押權人於起訴後，未行使其抵押權，其除斥期間仍在
    繼續進行，不因已起訴或案件仍在法院審理中而中斷進行。
    （最高法院85年度台上字第646號判決意旨可參）。而所謂
    實行抵押權者，即處分抵押物以優先取償之行為，故實行抵
    押權其本質為變價權與優先受償權之實現程序（最高法院65
    年度台上字第1950號判決意旨參照），則抵押權人欲阻止抵
    押權除斥期間之進行，應聲請拍賣抵押物，對抵押物實現變
    價權及優先受償權之程序。查，被上訴人對郭木義借款請求
    權之15年消滅時效期間，至遲應於105年10月5日即罹於時效
    而消滅，認定如前，被上訴人雖抗辯其於本院一審判決（11
    0年5月26日）後有請求還款，顯係於請求權罹於時效後始為
    請求，自不得據此主張時效中斷。又被上訴人於110年10月2
    1日準備程序期日自陳「最近會去聲請拍賣抵押物」，顯亦
    未於消滅時效完成後5年內（即110年10月5日前)行使其抵押
    權，堪認系爭抵押權擔保債權請求權已罹於時效而消滅，系
    爭抵押權亦因其所擔保債權請求權之消滅時效完成及5年除
    斥期間之經過，而歸於消滅。
　㈤末按所有人對於無權占有或侵奪其所有物者，得請求返還之
    ；對於妨害其所有權者，得請求除去之；有妨害其所有權之
    虞者，得請求防止之，民法第767條第1項定有明文。查上訴
    人目前係系爭不動產之所有權人，系爭抵押權擔保之債權請
    權既於105年10月5日罹於時效，則系爭抵押權於所擔保之借
    款請求權消滅時效完成後5年內（即110年10月5日前）未行
    使，依上開說明，已因除斥期間經過而消滅，則本諸從屬性
    原則，系爭抵押權即失所附麗，其設定登記與系爭不動產之
    實際權利狀態確有不符，對於上訴人之所有權已有妨害；準
    此，上訴人依前開規定訴請上訴人塗銷系爭抵押權登記，即
    屬有據。
五、綜上所述，上訴人依民法第767條第1項規定，請求被上訴人
    就系爭抵押權予以塗銷，為有理由，應予准許。原審不及審
    酌系爭抵押權之除斥期間巳在繼續進行中經過，而為上訴人
    敗訴之判決，尚有未洽，上訴意旨求予廢棄改判，為有理由
    。爰由本院予以廢棄改判如主文所示。
六、兩造其餘之攻擊或防禦方法及未經援用之證據，經本院斟酌
    後，認為均不足以影響本判決之結果，無逐一詳予論駁之必
    要。併此敘明。
七、據上論結，本件上訴為有理由，依民事訴訟法第436條之1、
    第450條、第78條，判決如主文。
中　　華　　民　　國　　110 　年　　12     月　　6　　日
                  審判長法  官  黃梅淑
 
　　　　　　　　        法　官  陳湘琳
　　　　　　　　　             
　　　　　　　　　      法　官  林淑鳳
以上正本係照原本作成。
本判決不得上訴。
中　　華　　民　　國　　110 　年　　12     月　　6　　日
                        書記官　陳櫻姿